【裁判字號】    98,司財管,1
【裁判日期】    980619
【裁判案由】    選任失蹤人財產管理人
【裁判全文】
臺灣板橋地方法院民事裁定            98年度司財管字第 1號
聲  請  人  丁○○○
                        樓
非訟代理人  乙○○
相  對  人
即  失蹤人  甲○○
關  係  人  丙○○
上列聲請人請求選任失蹤人甲○○財產管理人事件，本院裁定如
下：
    主  文
選任丙○○（男、民國○○年○ 月○ 日生、身分證統一編號：Ｚ00
0000000 號、籍設臺北現永和市○○路172 號3 樓）為失蹤人甲
○○（即坐落於臺北縣板橋市○○段1257等地號土地之共有人）
之財產管理人。
程序費用新臺幣壹仟元由聲請人負擔。
    理  由
一、按失蹤人失蹤後，未受死亡宣告前，其財產之管理，依非訟
    事件法之規定。失蹤人未置財產管理人者，其財產管理人依
    左列順序定之：（一）配偶；（二）父母；（三）與失蹤人
    同居之祖父母；（四）家長。不能依前項規定定財產管理人
    時，法院得因利害關係人或檢察官之聲請，選任財產管理人
    。民法第10條、非訟事件法第109 條第1 項、第2 項均定有
    明文。而所謂失蹤係指失蹤人離去其最後住所或居所，陷於
    生死不明之狀態而言（最高法院85年度臺抗字第328 號裁定
    意旨參照）。次按關於失縱人之財產管理事件，由其住所地
    之法院管轄，非訟事件法第108 條亦有明文。
二、本件聲請意旨略以：
(一)聲請人為失蹤人甲○○之堂妹，且同為祖父江石宗之繼承人
    ，聲請人與失蹤人甲○○及其他共有人共有坐落於臺北縣板
    橋市○○段1257等地號之多筆土地，因聲請人及其他繼承人
    之應有部分合計已逾3 分之2 ，為促使土地之有效利用，同
    意依土地法第34條之1 規定處分上述共有土地，故依法須通
    知他共有人即失蹤人甲○○主張優先購買權及對其應得之對
    價有清償或提存之義務，惟因甲○○最後戶籍地為「臺北縣
    板橋市○○○路25號」，經聲請人向戶政事務所申請查覆其
    現在戶籍地址，戶政事務所97年1 月31日北縣板戶字第0970
    001094號函覆「查無甲○○民國49年9 月30日後之資料」等
    語，嗣經聲請人各處探詢，惟仍無法得知甲○○之行方，且
    民國49年迄今已達49年之久，甲○○已高齡97歲，無人知其
    行蹤。
(二)依土地法第34條之1 之規定，聲請人負有將不同意共有人應
    得之對價提存之義務，然依土地法第34條之1 執行要點第10
    點(三)4 規定「他共有人行蹤不明而未受死亡宣告者，可依
    民法第10條、非訟事件法所訂財產管理人為清償或辦理提存
    之對象」，失蹤人甲○○既屬行蹤不明而未受死亡宣告之狀
    態，自應將甲○○因上開土地之處分應得之對價，以失蹤人
    財產管理人之名義提存或清償之。
(三)再按民法第10條、非訟事件法第109 條第1 、2 項規定，甲
    ○○現既行蹤不明而屬失蹤狀態，且未受死亡之宣告，並有
    如前所述之財產（失蹤人所有土地經強制處分後之對價），
    自有為其選任財產管理人之必要。
(四)末按，失蹤人甲○○在現今戶政機關既已無法查明其49年9
    月30日後之資料，且從土地登記謄本上之記載迄今已長達數
    十餘年間，事隔久遠，且甲○○之第一順序財產管理人及配
    偶江吟之戶籍於光復後初次設籍時，配偶記事均為離異，且
    更名為蘇吟。其後戶籍資料輾轉多變，最後記載於86年11月
    8 日死亡，經前後戶籍資料交叉比對後，江吟與光復後戶籍
    資料之蘇吟確為同一人無誤，且已死亡。故失蹤人並無非訟
    事件法第109 條第1 項規定第一順序之財產管理人，聲請人
    既為甲○○之堂妹，且同為江石宗之繼承人，且依法應將其
    應得之土地對價向其財產管理人清償或提存之，則聲請人自
    有法律上之利害關係。為此聲請人爰以利害關係人身分，依
    非訟事件法第109 條第2 項之規定，聲請鈞院為甲○○選任
    地政士丙○○為其財產管理人等語。並提出繼承系統表、戶
    籍謄本、土地登記第二類謄本、臺北縣板橋市戶政事務所97
    年1 月31日北縣板戶字第0970001094號書函影本、土地登記
    專業代理人證書影本、臺北縣地政士開業執照影本、丙○○
    之同意書等件為證。
三、經查：
(一)聲請人主張其等與失蹤人等及其他共有人共有坐落於臺北縣
    板橋市新興斷1257等地號土地，而聲請人等之應有部分合計
    超過3 分之2 ，已同意依土地法第34條之1 規定處分系爭房
    屋，然甲○○現行蹤不明，亦查無其民國49年後之設籍資料
    之事實，業據其提出土地登記第二類謄本、臺北縣板橋市戶
    政事務所97年1 月31日北縣板戶字第0970001094號書函影本
    等件為證，堪信聲請人之主張為真實。
(二)從而，失蹤人甲○○現行蹤不明，既查無其49年後之設籍資
    料，且經戶籍資料交叉比對之後，失蹤人甲○○之配偶已於
    86年11月8 日死亡，故查無失蹤人甲○○有任何其他非訟事
    件法第109 條第1 項所定順序之財產管理人，而有選任財產
    管理人之必要。則聲請人等以利害關係人身分聲請選任失蹤
    人甲○○之財產管理人，核與首揭規定尚無不合。又聲請人
    所聲請選任為失蹤人甲○○財產管理人之地政士丙○○已同
    意擔任失蹤人甲○○之財產管理人，此有甲○○出具之同意
    書及本院98年6 月3 日非訟事件筆錄在卷可稽。且丙○○目
    前擔任地政士，其對於失蹤人財產管理之相關法令具有專業
    知識，應認其對財產處分之瞭解得較深入，就失蹤人之財產
    管理較為方便，並就失蹤人財產管理人職務之遂行，有所助
    益，亦不致有利害偏頗之虞，為保障失蹤人之利益及期程序
    之公正、公信起見，本院認以選任地政士丙○○為失蹤人甲
    ○○之財產管理人為適當。是聲請人之聲請，核屬有據，應
    予准許。
四、依非訟事件法第21條第1 項前段，裁定如主文。
中    華    民    國    98    年    6     月    19    日
                家事法庭  司法事務官  朱曉娟
以上為正本係照原本作成。
如不服本裁定，應於裁定送達後十日內向本院提出抗告狀，並繳
納抗告費新台幣一千元。
中    華    民    國    98    年    6     月    19    日
                              書記官  呂妍旻


司法院資訊處製作；財團法人民間司法改革基金會備份。
